最高法院刑事判決　　　　　　九十四年度台上字第五六二六號
　　上　訴　人　台灣高等法院檢察署檢察官
　　被　　　告　甲○○
　　　　　　　　　　　　124.
上列上訴人因被告違反毒品危害防制條例案件，不服台灣高等法
院中華民國九十四年七月十三日第二審更審判決（九十四年度上
更(一)字第二六二號，起訴案號：台灣桃園地方法院檢察署九十二
年度偵字第六一三九號），提起上訴，本院判決如下：
    主  文
原判決撤銷，發回台灣高等法院。
    理  由
本件原判決以公訴意旨略稱：被告甲○○基於販賣第一級毒品之
概括犯意，連續於民國九十二年三月九日、十日之上午某時、十
二日十六時許，在桃園縣桃園市○○街一二四巷八號住處，以每
次新台幣（下同）一千元價格，販買第一級毒品海洛因一小包與
陳銘雄，嗣於同年月十二日十六時三十分許，陳銘雄於購買海洛
因後，在桃園市○○街一三六號前，為警查獲，並扣得海洛因一
小包；另於同年月二十六日十六時五十分許，經警在被告上開住
處搜索，扣得第一級毒品海洛因二包、殘餘安非他命夾鍊袋一個
、使用過之海洛因注射針筒二支、膠管一支、安非他命吸食器一
個、手機（序號： 000000－00－000000－0號）一支等物品，因
認被告涉犯毒品危害防制條例第四條第一項之販賣第一級毒品罪
嫌云云。經審理結果，認不能證明被告犯罪，因而撤銷第一審論
處被告以連續販賣第一級毒品罪刑之判決，改判諭知被告無罪，
固非無見。
惟查：（一）認定犯罪事實所憑之證據，並不以直接證據為限，
間接證據亦包括在內；審理事實之法院綜合卷內之直接、間接證
據，本於推理作用，於通常一般人均不致有所懷疑，得確信其為
真實之程度者，非不得據之而為被告有罪之認定。是審理事實之
法院，對於被告有利及不利之證據，應一律注意，詳為調查，並
綜合全案證據資料，本於經驗法則定其取捨，將取捨證據及得心
證之理由於判決內詳為說明。又被告或共犯之自白，固不得作為
認定犯罪之唯一證據，而須以補強證據證明其確與事實相符，然
所謂補強證據，並非以證明犯罪構成要件之全部事實為必要者，
倘其得以佐證共犯自白之犯罪非屬虛構，能予保障所自白事實之
真實性，即已充分。且得據以佐證者，雖非直接可以推斷該被告
之實施犯罪，但以此項證據與共犯之自白為綜合判斷，若足以認
定犯罪事實者，仍不得謂非補強證據。原判決以本件除證人陳銘
雄於警詢之自白外，並無其他積極證據可資佐證陳銘雄於九十二
年三月九日、十日上午各一次向被告購買第一級毒品海洛因之事
實，而認難僅憑陳銘雄之警詢陳述而為不利被告之認定云云（見
原判決第五頁第九至十三行）；然陳銘雄於九十二年三月十二日
十六時四十分許，甫自被告住處出來時，即為埋伏現場之警員陳
嘉祥查獲，自其身上扣得毒品海洛因一包，經送鑑定確含海洛因
成分，且陳銘雄因被告告知其電話號碼，而將該聯絡電話號碼「
0000000000」書寫在其左手中，亦經查獲之警員拍攝等情，分別
有卷附之法務部調查局九十二年四月二日調科壹字第０八０００
六二六四號鑑定通知書一紙、陳銘雄左手照片一幀可考（見第一
審卷第六十八頁、偵查卷第二十六頁）；又檢察官調閱九十二年
三月份之通聯紀錄，所扣得被告手機序號0000000000
00000號摩托羅拉Ｖ７０型手機係搭配門號「0000000000」
號ＳＩＭ卡通話，九十二年三月十二日查獲當日，該號碼之ＳＩ
Ｍ卡亦係插入扣案之手機中之情，亦有卷附和信電訊股份有限公
司出具之通聯紀錄一份為憑（見偵查卷第六十三至七十八頁，其
中第七十頁載有「0000000000」之通話紀錄）。原判決對於上開
相關資料，是否得為不利於被告之補強證據？並未綜合全案之證
據資料，本於經驗法則定其取捨，並將取捨證據之得心證理由於
判決內詳為說明，僅就各項證據，分別獨立觀察而一一加以排除
，遽認尚無其他積極證據足以證明被告確有販賣第一級毒品之犯
行，而為無罪之諭知，顯違採證法則併有判決理由不備之違法。
（二）心證之形成由來於證據，證據證明力判斷之正確與否，應
視其應行調查之證據已否盡其調查之職責而定，如有應調查之證
據未予調查，不特心證形成之條件未臻完備，且其所形成之心證
，因受調查證據範圍之限制，亦難期正確，從而影響真實之發現
。查證人陳嘉祥於第一審審理時證稱：「是由我本人查獲，當天
我接獲線報說上訴人在販毒，……發現陳銘雄神色緊張往上訴人
家進去，……他出來是用跑的，……我問他身上有無帶違禁物，
他就把口袋的毒品及施用工具針筒拿出來，我們問他毒品來源，
他說是跟天佑買的，……並把被告的刑案照片調出來給他指認，
他說就是天佑，他說他當天就是跟被告買毒品，……我們在現場
查到陳銘雄時，發現他手上有註記電話號碼即00000000
00號，我們有問電話有何用，他說是被告為了方便留給他聯繫
用的，他當天說他曾經跟被告購買過三次毒品」等語（見第一審
卷第八十三頁）。雖證人陳嘉祥自陳未親見陳銘雄如何向被告購
買毒品，惟其所證述：陳銘雄購毒前後之舉止、神色，及其購買
毒品後自被告住處出來，經盤問即自動交付所購得之毒品，及自
陳銘雄左手中查獲被告之電話號碼等情，則係依其親眼所見之事
實而為陳述，此部分能否認係傳聞證據，而不得作為判斷之依據
？殊堪研求。原判決以證人陳嘉祥本人既未親自聞見或經歷其所
陳述之事實，顯屬傳聞證據，而遽認不具證據能力，是否合於證
據法則？亦非無疑。原審未詳加調查究明，並與上開陳銘雄之證
言等相關證據資料，為綜合判斷，徒以證人陳嘉祥之證言為傳聞
證據不具證據能力，即予捨棄不取，尚嫌率斷。以上或為檢察官
上訴意旨所指摘，或為本院得依職權調查之事項，應認原判決仍
有撤銷發回之原因。
據上論結，應依刑事訴訟法第三百九十七條、第四百零一條，判
決如主文。
中　　華　　民　　國　九十四　年　　十　　月　　七　　日
                      最高法院刑事第七庭
                          審判長法官  林　增　福
                                法官  邵　燕　玲
                                法官  張　清　埤
                                法官  陳　世　雄
                                法官  陳　朱　貴
      本件正本證明與原本無異
                                      書  記  官
中　　華　　民　　國　九十四　年　　十　　月　 十三 　日
                                                   Ｒ
